臺灣臺南地方法院刑事判決　　　　　　　　　　　　　　　九十一年度訴字第九號
　　公　訴　人　臺灣臺南地方法院檢察署檢察官
　　被　　　告　丁　○　○
右列被告因偽造文書案件，經檢察官提起公訴（九十年度偵字第一三一二三號），本
院判決如左：
    主  文
丁○○行使偽造私文書，足以生損害於公眾及他人，處有期徒刑月，如易科罰金，
以佰元折算壹日，緩刑貳年。扣案偽造「戊○○」之印章壹枚及偽造如附表所示署
押、印文、指紋（未扣案），均沒收。
    事  實
一、丁○○基於行使偽造私文書之犯意，於民國九十年十月二十三日十四時三十分許
    ，在臺南市北區戶政事務所，以其兄戊○○身分証遺失為由，冒用戊○○名義並
    偽刻印章及偽造戊○○之署押、指紋，蓋在補領國民身分證申請書上，連同自己
    之照片，持以行使向臺南市北區戶政事務所申請補發戊○○名義之身分證，足生
    損害於戶政機關對國民身分證管理之正確性及戊○○。嗣經戊○○發現身分證遭
    冒領通知丁○○，丁○○隨即於犯罪被發覺前，向臺南市警察局第五分局實踐派
    出所自首上情，而願接受裁判，並扣得國民身分證一張及「戊○○」之印章一枚
    。
二、案經臺南市警察局第五分局報請臺灣臺南地方法院檢察署檢察官偵查起訴。
    理  由
一、右揭事實，業據被告丁○○於警訊及偵審中坦承不諱，核與被害人戊○○指述情
    節相符，並有補領國民身分証申請書影本一件附卷可稽（見偵查卷第八頁）及偽
    造「戊○○」之印章一枚扣案足資佐證，是被告之自白核與事實相符，本件事證
    明確，被告犯行堪以認定，自應依法論科。
二、核被告丁○○所為，係犯刑法第二百十六條、第二百十條之行使偽造私文書罪。
    偽造印章、印文、署押為偽造私文書之部分行為，偽造私文書之低度行為為行使
    之偽造私文書之高度行為所吸收，均不另論罪。又證人丙○○即受理被告自首之
    實踐派出所值班警員丙○○警員於本院調查時證稱：被告於九十年十一月七日晚
    上至派出所自首，當天晚上係伊值班，之後之程序，則交由備勤人員完成等語（
    見本院卷第三二頁）；以及證人即受理被告自首之警員己○○於本院調查時證稱
    ：當天被告約於晚上七時四十分許至派出所報案，被告稱其用哥哥名義申請身分
    證，因戶政事務所已下班，就請被告隔天至戶政事務所查詢後再處理，隔天第五
    分局約於早上十時許載被告至派出所，伊剛好要去巡邏，就請庚○○警員代為製
    作筆錄，伊有跟庚○○警員告知被告前一天有至派出所報案等語（見本院卷第四
    七至四八頁），足見被告於犯罪未發覺前，即報警處理，向臺南市警察局第五分
    局實踐派出所自首，並願接受裁判，合於刑法自首之規定，應依法減輕其刑。爰
    審酌被告犯罪之動機、目的、手段、及其與被害人戊○○之關係、事後已獲得被
    害人戊○○之宥恕暨犯罪後態度等一切情狀，量處如主文所示之刑，並諭知易科
    罰金之折算標準。末查被告前雖於八十一年間因施用毒品案件，經本院以八十年
    度訴字第一九四二號判決判處有期徒刑二年八月確定，並於八十三年十二月二十
    七日執行完畢，惟其五年以內未曾受有期徒刑以上刑之宣告，有臺灣高等法院被
    告全國前案紀錄表一紙附卷可按，其因一時失慮，致罹刑典，事後已經被害人寬
    宥，經此刑之宣告後，應知警惕而無再犯之虞，本院因認暫不執行其刑為當，予
    以宣告緩刑二年，用啟自新。另扣案偽造「戊○○」之印章一枚及偽造如附表所
    示署押、印文、指紋（未扣案），並依刑法第二百十九條規定宣告沒收。至扣案
    「戊○○」身分證（上貼丁○○照片）一張，係有權製作該身分證之戶政機關所
    製作（詳如後述），並非本件被告直接犯罪所得之物，自無庸宣告沒收。
三、另公訴意旨略以：被告丁○○持上開偽造之補領國民身分證申請書，連同自己之
    照片，向臺南市北區戶政事務所申請補發戊○○名義之身分証，使該所承辦人員
    於其職務上所掌之戊○○戶籍登記簿上登載該不實之內容，並據以於同年月二十
    四日核發戊○○之身分証（上貼丁○○照片）予丁○○，因認被告丁○○另涉犯
    刑法第二百十四條使公務員登載不實文書及同法第二百十二條之偽造特種文書之
    罪嫌等語。惟查：
    (一)按刑法第二百十四條所謂使公務員登載不實事項於公文書罪，須一經他人之聲
      明或申報，公務員即有登載之義務，並依其所為之聲明或申請予以登載，而屬
      不實之事項者，始足構成，若其所為聲明或申報，公務員尚須為實質之審查，
      以判斷其真實與否，始得為一定之記載者，即非本罪所稱之使公務員登載不實
      （最高法院七十三年臺上字第一七一○號判例意旨參照）。查證人即承辦被告
      冒名申領身分證之戶政事務所人員甲○○於本院調查時證稱：補領身分證之程
      序，除有特殊情形如重病無法親自辦理外，應由本人帶兩個月之相片三張及護
      照、退伍令或畢業證書等證件親自辦理，伊須先審查是否係本人來申請，如不
      是本人申請就退件，如本人未帶護照或畢業證書者，則由後面之承辦人員拿申
      請人提出之照片至警局核對口卡，如相符申請人就依規費後之日期領證件，倘
      不相符，就另外處理等語（見本院卷第一五至一六頁）；且證人即承辦被告冒
      名申領身分證之戶政事務所人員乙○○於本院調查時證稱：本案係伊負責核對
      口卡，申領補發身分證一定要本人申請，程序是先由櫃台人員核對本人與照片
      是否相符，如相符始由伊負責核對口卡，如不相符，櫃台就直接不受理，本件
      應是櫃台認為相片與本人相符，才由伊至警察局核對口卡，當時伊覺得被告之
      照片與警察局之口卡片很像，故伊回來後就交予製作身分證部門核發身分證等
      語（見本院卷第二九頁），足見被告冒用其兄戊○○之名義提出照片及相關文
      件，向戶政事務所申請補發身分證時，承辦之公務員尚須實質審查申請補發者
      是否本人，倘非本人則應直接退件，又縱係本人申請補發身分證，倘證件未帶
      齊全，亦須由承辦人員持申請人提出之照片核對口卡是否相符後，始核發身分
      證，故承辦核發補領身分證之戶政事務所人員，對是否本人申請補發身分證一
      節，既尚須為實質之審查，以判斷其真實與否，始得據以核發身分證，則揆諸
      前開判例意旨，應認本件情形與「使公務員登載不實」之構成要件不符，應認
      不能成立刑法第二百十四條使公務員登載不實事項於公文書罪。
    (二)按按刑法第二百十二條之文書，亦屬私文書或公文書之一種，因偽造此種文書
      ，多屬於為謀生或一時便利起見，情節較輕微，故特設專條科以較輕之刑罰，
      但與一般偽造文書之構成要件相同，亦即須形式上無制作權而冒名製作，且實
      質上其內容係屬虛偽不實者，始謂之偽造。查本件扣案之「戊○○」國民身分
      證雖係因被告冒名申領補發，由戶政機關審查後製作核發，其內容即其上所貼
      之「丁○○」照片雖有不實，然該身分證既係有權制作國民身分證之戶政機關
      所核發，則形式上即係有制作權者所製作，依照上開說明，即與偽造之構成要
      件不合，應不成立刑法第二百十二條之偽造特種文書罪。
    (三)綜上所陳，公訴人認被告另涉犯刑法第二百十四條使公務員登載不實文書及同
      法第二百十二條之偽造特種文書之罪嫌，尚有未合，惟此部分如成立犯罪，與
      前揭已論罪科刑部分，有牽連犯之裁判上一罪關係，爰不另為無罪判決之諭知
      ，附此敘明。
據上論斷，應依刑事訴訟法第二百九十九條第一項前段，刑法第二百十六條、第二百
十條、第六十二條前段、第四十一條第一項前段、第七十四條第二款，罰金罰鍰提高
標準條例第二條，判決如主文。
本案經檢察官李白松到庭執行職務。
中      華      民      國    九十一    年      六      月      五      日
                                  臺灣臺南地方法院刑事第四庭
                                      審判長法  官  簡  慧  娟
                                            法  官  林  英  志
                                            法  官  林  欣  玲
右正本證明與原本無異。
如不服本判決，應於判決送達後十日內，向本院提出上訴狀。
                                            書記官  莊  淑  雅
中      華      民      國    九十一    年      六      月      七      日
附錄本案論罪科刑法條全文：
刑法第二百十條
偽造、變造私文書，足以生損害於公眾或他人者，處五年以下有期徒刑。
刑法第二百十六條
行使第二百十條至第二百十五條之文書者，依偽造、變造文書或登載不實事項或使登
載不實事項之規定處斷。
附表：
┌───┬───────────┬──────────┬────────┐
│編  號│偽造之署押、印文、指紋│所    在    文    件│備            註│
├───┼───────────┼──────────┼────────┤
│  一  │「戊○○」署押一枚    │補領國民身分證申請書│影本附偵查卷第八│
│      │「戊○○」印文二枚    │                    │頁              │
│      │指紋一枚              │                    │                │
└───┴───────────┴──────────┴────────┘
